【裁判字號】    97,附民,268
【裁判日期】    980619
【裁判案由】    詐欺
【裁判全文】
臺灣高雄地方法院刑事附帶民事訴訟判決
原      告  甲○○
被      告  乙○○
上列被告因詐欺案件（本院97年度易字第1184號），經原告提起
附帶民事訴訟，本院判決如下：
    主  文
被告應給付原告新臺幣拾伍萬元及自民國九十七年七月三十日起
至清償日止，按週年利率百分之五計算之利息。
原告其餘之訴駁回。
本判決第一項得假執行。
    事  實  及  理  由
一、原告起訴主張：被告乙○○於民國94年間陸續借款與原告之
    配偶陳玲共計新臺幣（下同）100 餘萬元，並由陳玲同時簽
    發與各次借款金額相同面額之支票及同額本票2 紙予被告擔
    保。詎被告竟意圖為自己不法之所有，於95年4 月間原告為
    陳玲清償其中一筆20萬元借款時，被告僅返還陳玲所簽發之
    支票，但未將同一筆借款陳玲另簽發之同額本票（票據號碼
    0000000 號，面額20萬元，到期日94年10月17日）返還原告
    ，嗣於95年12月1 日至2 日間某時，原告在高雄市○○區○
    ○路266 號將陳玲上開債務所餘4 萬元借款清償完畢後，被
    告竟持前揭未返還之票號0000000 號本票1 紙向原告佯稱，
    陳玲尚有借款未償還要求清償債務，致原告陷於錯誤，於96
    年1 月至4 月間，陸續共交付20萬元予乙○○。嗣於96 年4
    月25日，被告竟又意圖為自己不法之所有，將其先前未返還
    予陳玲之票據號碼0000000 號，面額15萬元，到期日94 年9
    月30日之本票（該紙本票所擔保之15萬元債務業經陳玲於94
    年9 月30日清償完畢）影本1 紙交予不知情之案外人徐崑峰
    持向原告佯稱陳玲尚有借款未償還要求清償債務，致原告陷
    於錯誤，於96年4 月26日至同年5 月8 日間，陸續共交付15
    萬元予徐崑峰及不知情之方亭懿，渠等收受上開款項後轉交
    予被告。被告施用詐術使原告陷於錯誤，因而前後共交付被
    告35萬元，顯為無法律上之原因而受利益，致原告受有損害
    ，自應依民法第179 條規定，返還其所受之不當利益。爰依
    不當得利之法律關係，提起本件刑事附帶民事訴訟，請求被
    告返還原告不當得利35萬元及法定遲延利息。並聲明：被告
    應給付原告35萬元及自起訴狀繕本送達之翌日起至清償日止
    ，按週年利率百分之五計算之利息。
二、被告則以：原告起訴之2 張本票，之前伊未請求他償還，伊
    未詐騙原告等語，資為抗辯。並聲明求為判決：駁回原告之
    訴。
三、按附帶民事訴訟之判決，應以刑事訴訟判決所認定之事實為
    據，刑事訴訟法第500 條條前段定有明文。查被告明知其所
    持有票據號碼0000000 號、發票人為陳玲、面額15萬元、發
    票日為94年9 月20日、到期日為94年9 月30日之本票1 紙（
    下稱系爭15萬元本票），所擔保之15萬元債務，業經陳玲於
    94 年9月30日清償完畢，惟其尚未將上開本票返還陳玲，竟
    意圖為自己不法之所有，基於詐欺取財之犯意，於96年4 月
    25 日 將上開本票影本1 紙，交予不知情之徐崑峰持向原告
    佯稱該本票係徐崑峰之友人向其借款，質押在徐崑峰處云云
    ，要求原告清償票款，致原告陷於錯誤，先後於96年4 月26
    日、同年5 月2 日、同年5 月7 日、同年5 月8 日，共交付
    15萬元予徐崑峰及不知情之方亭懿（原名方麗萍），徐崑峰
    及方亭懿收受上開款項轉交予被告後，被告遂將上開15萬元
    本票正本交由徐崑峰於96年5 月8 日交還予原告等情，業經
    本院97年度易字第1184號判處被告詐欺取財罪刑在案，應認
    原告此部分之主張為真實。
四、次按因犯罪而受損害之人，於刑事訴訟程序得附帶提起民事
    訴訟，對於被告及依民法負賠償責任之人，請求回復其損害
    ，刑事訴訟法第487 條第1 項定有明文，而不當得利係以無
    法律上之原因而受利益，致他人受損害為其成立要件，如受
    損害之人所受之損害，係由於受益人犯罪所致，則受損害之
    人提起附帶民事訴訟，請求返還不當得利，以回復其損害，
    自非法所不許（最高法院84年度台上字第1460號民事判決意
    旨參照）。又無法律上之原因而受利益，致他人受損害者，
    應返還其利益。雖有法律上之原因，而其後已不存在者，亦
    同，民法第179 條定有明文。如前所述，被告明知持有系爭
    15萬元本票，所擔保對陳玲之15萬元債務，業經陳玲於94年
    9 月30日以兌現支票之方式清償完畢，竟委由不知情之徐崑
    峰於96年4 月25日持向原告要求清償欠款，致原告陷於錯誤
    ，而先後共支付15萬元予徐崑峰及方亭懿，再轉交予被告，
    被告此詐欺取財之犯罪行為，已侵害原告之財產權，致原告
    受有15萬元之損害，被告受領此15萬元之利益自無法律上之
    原因，是原告訴請被告返還其所受之15萬元利益，自屬有據
    。從而，原告依不當得利之法律關係，請求被告給付15萬元
    及自起訴書繕本送達之翌日即97年7 月30日起至清償日止，
    按週年利率百分之5 計算之法定遲延利息，洵屬有據，應予
    准許。
五、再按刑事訴訟諭知無罪，免訴或不受理之判決者，對於附帶
    民事訴訟部份應以判決駁回原告之訴，刑事訴訟法第503 條
    第1 項前段定有明文。本件原告另以被告意圖為自己不法之
    所有，基於詐欺取財之犯意，於95年4 月間原告為陳玲清償
    其中一筆20萬元借款時，被告僅返還陳玲所簽發之支票，但
    未將同一筆借款陳玲另簽發之同額本票（票據號碼0000000
    號，面額20萬元，到期日94年10月17日）返還原告，嗣於95
    年12月1 日至2 日間某時，原告在高雄市○○區○○路266
    號將陳玲上開債務所餘4 萬元借款清償完畢後，被告竟持前
    開未返還之票號0000000 號本票1 紙，向原告佯稱陳玲尚有
    借款未償還要求清償債務，致原告陷於錯誤，於96年1 月至
    4 月間，陸續共交付20萬元予被告等情，稱被告受領此20萬
    元，為無法律上之原因而受利益，致原告受有損害，故請求
    被告返還20萬元及自起訴狀繕本送達翌日起至清償日止，按
    週年利率百分之5 計算之利息部分云云，惟因此部分，被告
    業經本院97年度易字第1184號刑事判決諭知無罪在案，根據
    首揭說明，原告此部分之訴，自應予以駁回。
六、假執行部分：
    本判決原告勝訴部分，因所命給付金額未逾50萬元，依刑事
    訴訟法第491 條第10款準用民事訴訟法第389 條第1 項第5
    款規定，應依職權宣告假執行。
據上論斷，原告之訴為一部有理由，一部無理由，應依刑事訴訟
法第502 條第2 項、第503 條第1 項前段、第491 條第10款、民
事訴訟法第389條第1 項第5款，判決如主文。
中    華    民    國    98    年    6     月    19    日
                  刑事第六庭  審判長法  官  李璧君
                                    法  官  曾仁勇
                                    法  官  曾鈴
以上正本證明與原本無異。
如不服本判決應於收受本判決後10日內向本院提出上訴書狀，並
應敘述具體理由，如未敘述上訴理由者，應於上訴期間屆滿後20
日內補提理由書狀於本院（均須按他造當事人之人數附繕本）「
切勿逕送上級法院」。
中    華    民    國    98    年    6     月    24    日
                                    書記官  李月君


司法院資訊處製作；財團法人民間司法改革基金會備份。
